台灣高等法院民事判決　九十年度重上字第四七九號
　　　上　訴　人　謝朝宗即悅林企業社
　　　　　　　　　兌達工程企業有限公司
　　　法定代理人　林文芳
　　　法定代理人　游碧儀
　　　　　　　　　甲○○
右當事人間確認抵押權存在事件，上訴人對於中華民國九十年八月七日臺灣士林地方
法院九十年度重訴字第一六號第一審判決提起上訴，本院判決如左：
    主    文
上訴駁回。
第二審訴訟費用由上訴人謝朝宗即悅林企業社負擔十分之四，上訴人兌達工程企業有
限公司負擔十分之五，餘由上訴人利瑋鋼鐵有限公司負擔。
    事    實
甲、上訴人方面：
一、聲明：(一)原判決廢棄。
          (二)確認上訴人謝朝宗即悅林企業社、兌達工程企業有限公司（下稱兌達公
            司）、利瑋鋼鐵有限公司（下稱利瑋公司）對被上訴人所有如原判決附
            表所示建物，分別有新台幣（下同）二百六十四萬四千六百七十五元、
            三百零四萬七千六百零五元及七十四萬二千零二十六元之法定抵押權存
            在。
二、陳述：除與原判決記載相同部分，予以引用外，並補稱略以：
    (一)兩造間系爭債權金額，既為構成法律關係之重要內容，如不訴請確認，則上訴
      人主張之權利是否存在，無法明確，不得謂上訴人在私法上之地位無受侵害之
      危險。
    (二)本件既有其他債權人林柏州（即林萬熹）及立達製衣廠股份有限公司（下稱立
      達公司）爭執上訴人之法定抵押權不存在，則上訴人所提起確認之訴，即有確
      認實益，且上訴人聲請許可拍賣抵押物裁定，亦經原審裁定駁回確定，是上訴
      人依法提起確認之訴，排除此項危險，並無不合。
    (三)被上訴人並未到場，自無「爭執」或「不爭執」可言。
三、證據：除援用原審所提出之證據外，並補提出原審八十八年度拍字第一四五七號
    民事裁定為證。
乙、被上訴人方面：
一、被上訴人乙○○○、甲○○均未於言詞辯論期日到場，亦未提出書狀作何聲明及
    陳述。
二、被上訴人丙○○未於言詞辯論期日到場，惟據其於以前到場聲明求為判決：上訴
    駁回。惟亦未以言詞或提出書狀作何陳述。
    理    由
壹、程序方面：
一、本件上訴人於上訴時，追加林柏州（即林萬熹－見本院卷第六○頁）及立達公司
    為被告（見本院卷第十二、十三頁），嗣經上訴人具狀撤回上開追加之被告（見
    本院卷第四一、四二頁），並經林柏州同意（見本院卷第五九頁），至立達公司
    始終無法送達（見本院卷第三一頁），依民事訴訟法第四百六十三條準用第二百
    六十二條第一項規定，自應准許。
二、被上訴人均未於言詞辯論期日到場，核無民事訴訟法第三百八十六條所列各款情
    形，爰依上訴人之聲請，由其一造辯論而為判決。合先敘明。
貳、實體方面：
一、本件上訴人起訴主張：訴外人漢威建設股份有限公司（下稱漢威公司）於民國（
    下同）八十年間與訴外人立達公司合作興建房屋，並於八十一年間為坐落於台北
    縣汐止市○○○段樟樹灣小段四六一之二、四六一之六、四六一之七、四六一之
    八、四六一之二０地號土地上興建地上八層、地下一層之建物（下稱系爭建物）
    即名為東方之珠，而將該工程之模板工程交由上訴人謝朝宗即悅林企業社承攬，
    約定承攬報酬以實作實算計價，上訴人於八十三年十月間完成該工地之全部模板
    工程，總工程款為六百七十八萬一千九百六十六元，然漢威公司僅支付上訴人謝
    朝宗即悅林企業社四百十三萬七千二百九十一元，尚積欠工程款二百六十四萬四
    千六百七十五元。又漢威公司將東方之珠工地泥作工程、鋼鐵工程分別交由上訴
    人兌達公司、利瑋公司承攬，惟漢威公司亦僅支付上訴人兌達公司、利瑋公司部
    分工程款，尚分別積欠三百零四萬七千六百零五元及七十四萬二千零二十六元。
    上訴人為系爭建物之承攬人，對漢威公司有上開承攬報酬債權存在，即對於系爭
    建物有法定抵押權存在，漢威公司既為系爭建物之原始起造人，雖嗣後已將其起
    造人名義變更為其公司之董事即被上訴人甲○○、乙○○○及監察人丙○○名義
    ，並將系爭建物登記為被上訴人所有，惟依民法第八百六十七條規定，上訴人之
    法定抵押權不因此而受影響，當可追及至被上訴人。系爭建物既係由立達公司提
    供土地，由漢威公司負責建築建物事宜及費用，而於建築完成後，始依合建契約
    之約定，將部分建物分配予立達公司，立達公司既未出資，則系爭建物之原始所
    有人自係漢威公司等情，求為確認上訴人謝朝宗即悅林企業社、兌達公司、利瑋
    公司對被上訴人所有如原判決附表所示建物，分別有二百六十四萬四千六百七十
    五元、三百零四萬七千六百零五元及七十四萬二千零二十六元之法定抵押權存在
    之判決。
二、按確認之訴非原告有即受確認判決之法律上利益，不得提起，所謂即受確認判決
    之法律上利益，須因法律關係之存在與否不明確，致原告在私法上之地位有受侵
    害之危險，而此項危險得以對於被告之確認判決除去之者，始為存在（參照最高
    法院二十七年度上字第三一六號判例）。經查上訴人主張就如原判決附表所示建
    物有法定抵押權存在，始終並未見被上訴人就此有任何之爭執，即上訴人亦自認
    僅訴外人即其他債權人林柏州、立達公司對系爭債權有所爭執而已（見本院卷第
    十四頁），依上開說明，已足證明上訴人對於被上訴人提起本件確認之訴，顯無
    即受確認判決之法律上利益。
三、雖上訴人揭引最高法院五十二年台上字第一九二二號判例所示：「．．．兩造系
    爭之債權金額，既為構成法律關係之重要內容，如不訴請確認，則上訴人主張之
    權利是否存在，無法明確，且其聲請拍賣抵押物之裁定，亦將無法執行，不得謂
    上訴人在私法上之地位無受侵害之危險」，及五十五年台抗字第六一六號判例所
    示：「．．．如定作人就債權之發生或存在有爭執時，仍應由承攬人提起確認之
    訴，以保護定作人之利益，此與實行經登記之抵押權時，債務人就抵押關係有爭
    執者，應由債務人提起確認之訴，不能作同一解釋」，主張其有即受確認判決之
    法律上利益，惟查上訴人已自認其對被上訴人聲請許可拍賣抵押物之裁定，業經
    原審裁定駁回確定（見本院卷第一一三頁），復有原審八十八年度拍字第一四五
    七號民事裁定可稽（見本院卷第二一、二二頁），即無執行名義可言，已與上開
    判例所示聲請拍賣抵押物之裁定，亦將無法執行之情形有別，況被上訴人對上訴
    人主張之系爭債權及法定抵押權既未為任何爭執，僅訴外人即其他債權人林柏州
    、立達公司就系爭債權有所爭執，尤與上開判例所示情形有間，尚難據為有利於
    上訴人之認定。至訴外人即其他債權人林柏州、立達公司對上訴人所主張之系爭
    債權有所爭執，乃另一法律問題，附此敘明。
四、綜上所述，上訴人謝朝宗即悅林企業社、兌達公司、利瑋公司依據民法第八百六
    十七條之規定，請求確認對被上訴人所有如原判決附表所示建物，分別有二百六
    十四萬四千六百七十五元、三百零四萬七千六百零五元及七十四萬二千零二十六
    元之法定抵押權存在，均屬不應准許。從而原審所為上訴人敗訴之判決，並無不
    合。上訴論旨仍執前詞指摘原判決不當，求予廢棄改判，為無理由，應予駁回。
五、至兩造其餘之攻擊或防禦方法及未經援用之證據，經本院斟酌後，認為均不足以
    影響本判決之結果，自無逐一詳予論駁之必要，併此敘明。
六、據上論結，本件上訴為無理由，依民事訴訟法第四百四十九條第一項、第七十八
    條、第八十五條第一項但書、第四百六十三條、第三百八十五條第一項前段，判
    決如主文。
中　　　華　　　民　　　國　　九十一　　年　　　六　　　月　　十一　　　 日
　　　　　　　　　　　　　　　　民事第十三庭
　　　　　　　　　　　　　　　　　　審判長法　官　林　鄉　誠
　　　　　　　　　　　　　　　　　　　　　法　官　謝　碧　莉
　　　　　　　　　　　　　　　　　　　　　法　官　王　聖　惠
右正本係照原本作成。
上訴人如不服本判決，應於收受送達後二十日內向本院提出上訴書狀，其未表明上訴
理由者，應於提出上訴後二十日內向本院補提理由書狀（均須按他造當事人之人數附
繕本）上訴時應提出委任律師或具有律師資格之人之委任狀；委任有律師資格者，另
應附具律師及格證書及釋明委任人與受任人有民事訴訟法第四百六十六條之一第一項
但書或第二項（詳附註）所定關係之釋明文書影本。
中　　　華　　　民　　　國　　九十一　　年　　　六　　　月　　十二　　　日
　　　　　　　　　　　　　　　　　　　　　書記官　陳　樂　觀
附註：
民事訴訟法第四百六十六條之一（第一項、第二項）：
對於第二審判決上訴，上訴人應委任律師為訴訟代理人。但上訴人或其法定代理人具
有律師資格者，不在此限。
上訴人之配偶、三親等內之血親、二親等內之姻親，或上訴人為法人、中央或地方機
關時，其所屬專任人員具有律師資格並經法院認為適當者，亦得為第三審訴訟代理人
。
